臺灣桃園地方法院民事簡易判決　　　　110年度桃簡字第237號
原　　　告　賀子瀛　
被　　　告　彭慶毅　

上列當事人間確認本票債權不存在事件，於民國110 年9 月28日
言詞辯論終結，判決如下：
    主      文
確認被告持有原告所簽發如附表所示之本票，於超過新臺幣壹佰
萬元範圍之本票債權不存在。
原告其餘之訴駁回。
訴訟費用由被告負擔負擔二分之一，餘由原告負擔。
    事實及理由
一、原告主張：被告持有如附表編號1 及編號2 所示兩張本票（
    下稱系爭本票），金額共計為新臺幣（下同）200 萬元，並
    向本院聲請本票裁定，經本院以110 年度司票字第253 號為
    裁定（下稱系爭本票裁定）。然原告與被告並無商業往來，
    亦無金錢債務糾紛，原告是為了打離婚官司，故簽立20張空
    白本票交給訴外人康燾鱗，但沒有為康燾鱗與被告之土地買
    賣擔保而開立本票。系爭本票上之發票人欄位及金額（國字
    及阿拉伯數字）雖均為原告所親簽，惟發票日非原告所書寫
    ，應為他人未經原告同意所變造而填載，系爭本票既為他人
    所變造，原告自毋庸負系爭本票之票據責任。爰依法提起本
    件訴訟等語，並聲明：㈠確認被告執有系爭本票對原告之本
    票債權不存在。㈡被告應將系爭本票返還予原告。
二、被告則以：被告與康燾鱗共同借款予訴外人范定偉，後來范
    定偉還不出錢，就將土地過戶給被告及康燾鱗，嗣被告想退
    股就將土地出賣予康燾鱗。原告與康燾鱗僅支付20萬元現金
    ，其餘100 萬元價金原告以附表編號1 所示之本票給付，再
    以附表編號2 所示之本票擔保，聲請系爭本票裁定是為了提
    醒原告要還錢等語，資為抗辯，並聲明：原告之訴駁回。
三、兩造不爭執事項：
    被告持有系爭本票，並向本院聲請本票裁定等節，業據本院
    依職權調閱本院110 年度司票字第253 號裁定卷宗核閱無誤
    ，且為兩造所不爭執（見本院卷第4 頁至第4 頁反面、第67
    頁反面），堪信為真實。
四、本院之判斷：
    原告另主張因兩造間並無債權債務關係，且本票上之發票日
    期非原告所簽立，原告不須負票據責任，原告也沒有為康燾
    鱗與他人之土地買賣擔保而開立系爭本票等節，則為被告所
    否認，並以前詞置辯。是本件首應審究者厥為㈠系爭本票是
    否有效？㈡系爭本票之原因關係為何？㈢系爭本票債權是否
    存在？債權數額？茲分述如下：
  ㈠系爭本票係有效票據：
    按在票據上簽名者，依票上所載文義負責；欠缺本法所規定
    票據上應記載事項之一者，其票據無效；但本法別有規定者
    ，不在此限；又發票年、月、日為本票應記載事項，票據法
    第5 條第1 項、第11條第1 項、第120 條第1 項第6 款定有
    明文。又當事人主張有利於己之事實者，就其事實有舉證之
    責任，民事訴訟法第277 條前段定有明文；欠缺票據法所規
    定票據上應記載事項之一者，除法律別有規定外，其票據無
    效，此觀票據法第11條第1 項規定自明。是主張票據欠缺票
    據上應記載事項而無效者，自應就所主張之事實，負舉證責
    任（最高法院106 年度台簡上字第62號判決意旨參照）。倘
    票據上發票人之簽章用印確為真正，則發票人就其抗辯其未
    填載或授權他人填載系爭支票之金額及發票日之事實，自應
    負舉證之責任（最高法院105 年度台簡上字第24號判決意旨
    參照）。準此，原告既自承系爭本票由其所簽名並填載票面
    金額（見本院卷第67頁），主張系爭本票未經其親自或授權
    他人填載發票日而為無效票據，原告自應就該等票據抗辯事
    由負舉證責任。然原告就此未舉任何證據以實其說，且據證
    人康燾鱗證稱：系爭本票之發票日及到期日都是伊親眼看到
    原告寫的，系爭本票上除了「彭慶毅」3 個字是被告自己寫
    的，其他都是原告寫的等語（見本院卷第66頁反面至第67頁
    ），則原告主張系爭本票原欠缺發票日之應記載事項而無效
    云云，自無可採。
  ㈡系爭本票係用於擔保訴外人康燾鱗對被告之債務：
  ⒈按票據乃文義證券及無因證券，票據上之權利義務悉依票上
    所載文義定之，與其基礎之原因關係各自獨立，票據上權利
    之行使不以其原因關係存在為前提。執票人行使票據上權利
    時，就其基礎之原因關係確係有效存在不負舉證責任。且若
    票據債務人以自己與執票人間所存抗辯之事由對抗執票人，
    依票據法第13條規定觀之雖非法所不許，仍應先由票據債務
    人就該抗辯事由之基礎原因關係負舉證之責任。惟當票據基
    礎之原因關係確立後，法院就此項原因關係進行實體審理時
    ，當事人於該原因關係是否有效成立或已否消滅等事項有所
    爭執，即應適用各該法律關係之舉證責任分配原則，而非猶
    悉令票據債務人負舉證責任。（最高法院107 年度台上字第
    1584號判決意旨參照）。本件原告主張其與被告間就系爭本
    票之原因關係不存在，揆諸前開說明，即應由原告就基礎之
    原因關係負舉證之責，原因關係確認立後，始由被告就原因
    關係是否存在負舉證之責。
  ⒉原告固以其與康燾鱗、訴外人賀琮盛間之錄音譯文為憑，主
    張系爭本票係交付康燾鱗，做為離婚官司使用，與被告間無
    原因關係等語，惟觀諸該錄音譯文，僅係原告、賀琮盛與康
    燾鱗間之爭吵，無法認定由何對話可據以推知系爭本票係如
    原告主張為離婚官司之用（見本院卷第73至78頁），不能證
    明原告主張為真。且據證人康燾鱗以書狀及到庭證稱：伊與
    原告前為男女朋友，當時被告與伊一同借錢給范定偉230 萬
    元，後來范定偉跑掉了，但是范定偉有授權可以把其所有桃
    園市復興區拉號段10-96 地號土地（下稱復興區土地）過戶
    ，當時被告出100 萬元，伊出130 萬元，會由原告簽立系爭
    本票是因為被告要退股，所以被告將其復興區土地的應有部
    分過戶給伊，原告當時有10張寫好的100 萬元本票在伊這裡
    ，因此就由原告提出編號1 之本票做擔保，如伊將復興區土
    地賣掉時，就會還給被告100 萬元，編號2 之本票是用來擔
    保編號1 之本票的，原告可以放心，伊土地賣了會給被告錢
    ，之後會請被告還本票給原告等語（見本院卷第25至26頁、
    第66頁至其反面），證人並提出存摺資料、地籍異動索引、
    土地所有權狀、買賣契約、授權書、土地增值稅繳款書在卷
    為憑（見本院卷第28至44頁），由證人之證述及其所提供之
    資料可知，復興區土地之所有權人確係先由范定偉轉移由證
    人及被告所有，再由被告將其應有部分轉讓與證人。再者，
    原告與證人前為男女朋友，此有證人提出之雙方同居協議書
    在卷為憑（見本院卷第49頁），觀之此協議書上原告之簽名
    ，係與原告之起訴狀、原告代理范定偉出售復興區土地之授
    權書、原告自承為其所簽名之系爭本票上之簽名均為一致（
    見本院卷第4 頁至第4 頁反面、第35至36頁、第50頁），可
    認為均為原告所簽；且協議書之內容，確實有提及原告須將
    名下之不動產（位於花蓮市林森路及桃園市中壢區之2 筆房
    屋）及其他動產（金融機構存摺、提款卡及薪水等財物）移
    轉與原告，並簽發本票以作為保障與原告感情之約定，則原
    告既與康燾鱗曾有密切關係，更代理范定偉將土地出賣予證
    人及被告，足認原告確與證人當時關係緊密，證人證稱系爭
    本票係原告為擔保證人於出賣復興區土地後須償還被告100
    萬元乙節，堪以採信。依上說明，原告主張與被告間無原因
    關係云云，委無可採。
  ㈢系爭本票債權仍存在，債權數額為100 萬元：
  ⒈按附停止條件之法律行為，於條件成就時，發生效力，民法
    第99條第1 項定有明文。又債之發生與債之給付期不同，債
    權與其滋生之請求權，亦非同一，債權若定有給付期限或附
    有停止條件者，其債權人固應於約定之期限屆至或停止條件
    成就時始得向債務人為請求，但究不能因其期限尚未屆至或
    條件未成就，即謂該債權不存在（最高法院86年台上第3785
    號、87年度台上字第777 號判決意旨參照）。
  ⒉證人康燾鱗證稱：編號1 的本票是100 萬元要給被告，就是
    復興區土地賣掉的時候錢才要付100 萬元給被告，編號2 的
    本票是擔保編號1 的本票，伊想被告是想先拿到裁定，等土
    地賣了再拿錢，伊土地賣了會給被告錢，之後會請被告還本
    票給原告等語（見本院卷第66、68頁），被告就證人此部分
    證述亦無意見，亦表示其內心真意只會向原告請求100 萬元
    （見本院卷第67頁反面），足認系爭本票擔保之債權範圍僅
    為100 萬元，是原告請求確認被告持有原告所簽發如附表所
    示之本票債權，於超過100 萬元範圍之本票債權不存在，即
    屬有據，逾此部分之請求，則屬無據。
  ⒊又依上開證人之證述，系爭本票雖為擔保證人於出賣復興區
    土地後須償還被告100 萬元，然其係約定需於復興區土地「
    出賣」後始能請求，屬附停止條件之債權，故系爭本票之行
    使附有停止條件，且因復興區土地至今尚未出售，故停止條
    件尚未成就，被告此時尚不能向債務人及原告請求。然揆諸
    前揭說明，此僅係被告就本票原因關係債權行使之限制，尚
    不得謂原告對被告所簽發交付之系爭本票債權不存在，準此
    ，原告以停止條件尚未成就為由，訴請確認系爭本票債權於
    100 萬元之範圍內不存在，尚非有據。系爭本票債權於100
    萬元之範圍內既仍存在，則原告請求被告將系爭本票返還予
    原告，亦非有據。
五、綜上所述，原告為系爭本票之發票人，兩造間既屬直接前、
    後手關係，被告與原告間又存有擔保康燾鱗於出賣復興區土
    地後須償還被告100 萬元之原因關係，擔保之金額為100 萬
    元，且此擔保之原因關係復非以有相當對價為必要，系爭本
    票債權存在與否亦不受所附停止條件之影響，則原告請求確
    認系爭本票債權於超過100 萬元範圍之本票債權不存在，為
    有理由，應予准許。至原告請求確認系爭本票債權於100 萬
    元之範圍內不存在，並請求被告將系爭本票予原告，為無理
    由，應予駁回。
六、本件事證已臻明確，兩造其餘攻擊防禦方法及舉證，經本院
    斟酌後，核與判決結果無影響，爰不予一一論述。被告雖聲
    請調查康燾鱗購買復興區土地之230 萬元金錢來源為原告，
    然系爭本票之原因關係為擔保康燾鱗於出賣復興區土地後須
    償還被告100 萬元，業經本院認定如前，此原因關係非以有
    相當對價為必要，故本院認原告此部分聲請調查證據並無調
    查之必要，併予敘明。
七、訴訟費用負擔之依據：民事訴訟法第79條。
中    華    民    國   110    年    10    月    29    日
                  桃園簡易庭  法  官  曾耀緯
　
附表：
┌─┬───────┬──────┬───────┬────┬───┐
│編│發票日        │票面金額    │到期日        │票據號碼│發票人│
│號│              │（新臺幣）  │              │        │      │
├─┼───────┼──────┼───────┼────┼───┤
│1 │109 年4 月10日│1,000,000元 │109 年12月10日│CH237653│賀子瀛│
├─┼───────┼──────┼───────┼────┼───┤
│2 │109 年10月10日│1,000,000元 │109 年11月10日│CH237657│賀子瀛│
└─┴───────┴──────┴───────┴────┴───┘
　
以上為正本係照原本作成。
如不服本判決，應於送達後20日內，向本院提出上訴狀並表明上
訴理由，如於本判決宣示後送達前提起上訴者，應於判決送達後
20日內補提上訴理由書（須附繕本）。
如委任律師提起上訴者，應一併繳納上訴審裁判費。
中    華    民    國   110    年    10    月    29    日
                              書記官  張俊睿